【裁判字號】    90,上更(一),383
【裁判日期】    901106
【裁判案由】    殺人
【裁判全文】
臺灣高等法院臺南分院刑事判決                                        行股
    上  訴  人  臺灣臺南地方法院檢察署檢察官
    上  訴  人
    即  被  告  丁  ○  ○
    指定辯護人  本院公設辯護人  戊  ○  ○
右上訴人因被告殺人案件，不服臺灣臺南地方法院八十七年度重訴字第二十五號中華
民國八十八年一月二十九日第一審判決（起訴案號：臺灣臺南地方法院檢察署八十七
年度營偵字第七二七號），提起上訴，判決後經最高法院發回更審，本院判決如左：
    主      文
原判決關於丁○○部分撤銷。
丁○○共同殺人，累犯，處有期徒刑拾伍年，褫奪公權拾年。
    事      實
丁○○曾於民國（下同）八十六年間犯賭博罪，經臺灣臺南地方法院判處有期徒刑六
月，如易科罰金以三百元折算一日確定，已於八十六年十一月三日易科罰金執行完畢
，猶不知悔改，復於八十七年四月八日凌晨一時許，與朋友乙○○（現經本院通緝中
）、黃仙助、龔郁元、張志剛等人，相偕至臺南縣新營市○○路○段一０一號，甲○○所經營之「檸檬樹啤酒屋」聚會，另張嘉雄與朋友楊永昌、許嘉宏、吳勇仕等人，
亦在該店內唱歌作樂，席間丁○○因認張嘉雄等人於唱歌時曾有言語挑釁，致心生不
滿，甲○○為免事端擴大，即通知吳勇仕等人從後門離開，適張嘉雄至洗手間如廁，
甲○○乃交待李軍宏前往洗手間通知張嘉雄，然張嘉雄出來後，猶從前門離開，丁○○、乙○○二人見狀，乃尾隨張嘉雄至店外，並均明知持木棍毆打人之頭部足致人死
亡，詎其二人竟萌共同殺害張嘉雄之犯意聯絡，在大門口外分別拾取木棍猛擊張嘉雄
之頭部，致張嘉雄頭部外傷併重度腦水腫、左側額顳頂葉急性硬腦膜下出血、蜘蛛網
膜下腔出血，傷重不支倒地。丁○○旋又持木棍進入店內，欲毆打吳勇仕等人，而為
乙○○奪下，丁○○遂又於持酒瓶丟擲吳勇仕等人後，由乙○○騎機車搭載丁○○離
開現場。而張嘉雄則於送醫救治後，延至同年月十六日上午六時許，因頭部外傷合併
頭骨骨折及顱內出血手術後合併症不治死亡。案經張嘉雄之父丙○○訴由臺南縣警察
局新營分局報請臺灣臺南地方法院檢察署檢察官偵查起訴。
    理      由
一、訊據上訴人即被告丁○○，固不諱言有於右揭時地持木棍毆打被害人張嘉雄致死
    之事實；惟矢口否認有何殺人之犯行，並辯稱：其當時因酒醉拾起木棍亂打，不
    悉打到被害人身體何部位，其無殺人之犯意，且乙○○當時係來勸架，並未與其
    共同持棍毆打被害人，亦未抓被害人雙手讓其毆打云云。經查本件被害人係因被
    鈍器重擊，致頭骨多處骨折、顱內有硬腦膜下腔出血、蛛網膜下腔出血及腦實質
    內出血，死亡之原因係頭部外傷合併頭骨骨折及顱內出血手術後合併症等情，已
    據檢察官督同法醫相驗被害人屍體屬實，並有現場圖、相驗屍體證明書、病歷、
    勘驗筆錄、驗斷書、臺灣高等法院檢察署法醫中心（八七）高檢醫鑑字第０三八
    五號鑑定書、高雄市政府警察局刑事警察大隊鑑驗通知書、及照片等件在卷足稽
    。茲所應審究者，厥為被害人之被毆致死，究僅係被告丁○○一人所為，抑或與
    共犯乙○○二人為之，及被告丁○○所為是否具有殺人之犯意二情而已。首考被
    告丁○○及共犯乙○○歷次所供案發時有關共犯乙○○之行為舉止，被告丁○○
    在警訊中係供稱：大胖（乙○○）是其持木棒在打張嘉雄時才騎機車前來，並下
    來勸阻其不要打張嘉雄云云（見警卷第三頁），共犯乙○○在警訊中則供稱：丁○○自己一人先行離開往大門方向走去，伊以為鄭要離開，所以也就跟著在鄭後
    面，但到了大門口處就看到鄭與張嘉雄在互毆云云（見警訊卷第九頁）；繼在偵
    查中經檢察官隔別訊問二人，被告丁○○係供稱：乙○○沒有和其一起打死者，
    乙○○是來勸架的，乙○○與其一起要回去，吳走前面去牽機車要載其回去，其
    在門口碰到死者跟另外一人在一起，其跟死者互毆時另外一人跑到外面去，吳回
    來時，其已拿棍與死者互毆云云（見偵訊卷第十二頁），共犯乙○○則供稱：伊
    看到丁○○站起來往門口走，伊以為鄭要回家，伊就跟鄭後走出去，伊走到門口
    時看到鄭與死者在互毆（空手），伊上前勸架，看到鄭從地面拾起一木棍就隨便
    亂打．．機車一來就停店門口旁，一直到離開之前沒移轉，第一次出去時伊去勸
    架，因看到打架才沒有去牽機車，本來伊等要騎機車離開，看到打架伊才去勸架
    ，而沒有去牽機車云云（見偵查卷第十二、十三頁），凡此有各該筆錄存卷可資
    比對，已見被告丁○○及共犯乙○○二人，就被告丁○○毆打被害人時，共犯乙○○之行為舉止，所供情節並不一致。次就被告丁○○與共犯乙○○二人，對共
    犯乙○○係於何時搶下被告丁○○手持之木棍所供情節觀之，被告丁○○在警訊
    中係供稱：其又持木棒至店內廚房方向追打與張嘉雄同夥的另外三人．．．當其
    在廚房錯打檸檬樹經理阿發表弟時，木棒被大胖（乙○○）奪下云云（見警訊卷
    第三、四頁），被告乙○○在警訊中則供稱：鄭進入廚房伊未跟入，後來見鄭廚
    房出來時，伊在店內奪下鄭手中的木棍，並丟棄在馬路．．伊是進入店內欲拉阻
    鄭繼續滋事的．．伊沒有進入廚房處，是鄭追入後門未追趕到三人折回店內時被
    伊遇到，伊才奪下鄭手中的木棍云云（見警卷第九、十頁）；繼經檢察官隔別訊
    問被告丁○○及共犯乙○○二人，被告丁○○係供稱：木棍在還沒進廚房之前就
    被乙○○搶去云云（見偵訊卷第十二頁），共犯乙○○則供稱：丁○○跟死者打
    完之後，又進去店裡，把棍也帶進去，鄭進去另一房間後出來，伊把棍子搶起來
    ，就叫鄭與伊一起走，伊就載鄭走，鄭跟伊一起到門口騎機車回去的，鄭從廚房
    出來之後，伊把棍子搶起來之後就一同離開，二人都在一起，在搶到棍子之後，
    鄭並沒有離開伊身邊去打人云云（見偵訊卷第十三頁），亦見被告丁○○及共犯
    乙○○二人，就共犯乙○○係於何時搶下被告丁○○手持木棍所供情節互殊。苟
    案發時確僅被告丁○○一人持木棍毆打被害人，共犯乙○○僅在場勸架並搶下被
    告丁○○所持之木棍屬實，則事實真象僅有一個，且均為被告鄭富隆及共犯乙○○所同時親身經歷，衡情二人就各該重大情節理應相互供陳一致，豈有互相歧異
    彼此矛盾之理，是二人所供僅被告丁○○一人持棍毆打被害人云云，應屬共犯乙○○故為卸責及被告丁○○故為迴護共犯乙○○之詞，已難輕信。且證人即「檸
    檬樹啤酒屋」之負責人甲○○，在警訊中已證稱：毆打張嘉雄者有二人，是兩人
    持球棒一直打張嘉雄等語（見警卷第二十九、三十七、四十六頁），及在本審更
    明確證稱：張嘉雄是被人用棍子亂棍打死的，乙○○並不是抓住他，但是張嘉雄
    的死亡絕不是一個人可以造成，乙○○也有拿棍子打張嘉雄，那種情形根本不須
    去抓張嘉雄的手，因為棍子一打下去張嘉雄就趴下去了，我在警訊中所言打張嘉
    雄的有二個人，拿棍子一直打張嘉雄的二個人，就是丁○○、乙○○二人，我是
    從監視器看到的，至於在本案上訴審所言因被告在場，還有其他因素，壓力大不
    敢講實話，今天所言才是實話等語不移（見本審九十年九月二十五日訊問筆錄）
    。雖證人甲○○在本院上訴審曾證稱：張嘉雄被打到倒地不到幾秒鐘，我從監視
    器攝影機看，因是死角，看不到，我想可能先打背部，張嘉雄跌倒，他們才打他
    的頭部致命的，不可能一下子致命，亦不可能一個人抱著，讓另一個人打云云（
    見上訴卷第五十三、五十四頁）；然該證人在本審既已明確更正證稱：伊確有從
    監視器看到被害人遭被告丁○○及共犯乙○○圍毆致死，伊在本院上訴審之所以
    稱因是死角看不到云云，係因被告在場，還有其他因素，壓力大不敢講實話，今
    天所言才是實話等語，而有如前述，自應以該證人在本審所證為可採，則共犯乙○○確有與被告丁○○共同持棍毆打被害人致死無疑。再就卷附檢察官督同法醫
    相驗解剖被害人屍體之鑑定書觀之，被害人之雙手或前臂並未有防禦之傷情，亦
    見被告丁○○及共犯乙○○聯手持棍毆打被害人時，被害人並未用雙手抵擋，蓋
    被害人當時苟有以雙手或前臂抵擋，該被害人之雙手或前臂必會留有防禦之傷情
    ，而被害人之所以未以雙手或前臂抵擋，徵諸證人甲○○前證稱：不須去抓被害
    人的手，因為棍子一打下去被害人就趴下去了，打被害人頭部致命，不可能一下
    子致命，亦不可能一個人抱著，讓另一個人打等語，及被害人受傷部位均在頭部
    及背部乙情，堪認被告丁○○及共犯乙○○一開始即朝被害人頭部重擊，而被害
    人之頭部頓受重擊旋不支倒地，根本無從有以雙手或前臂抵擋之機會至明，解剖
    檢驗推論係由一人抓住被害人雙手後，再由被告丁○○持木棍毆打被害人云云，
    尚難認屬實情，從而共犯乙○○確有與被告丁○○共同持棍毆打被害人致死，益
    信而有徵。末按頭部為人體之要害，以木棍朝該部位猛力毆擊，足以致人於死，
    乃眾所週知之常識，當亦為被告丁○○及共犯乙○○所明知，乃竟分持木棍圍毆
    猛擊被害人頭部要害，致被害人受重創死亡，亦見其等於下手之初，已具殺人之
    犯意至明。至證人黃仙助、龔郁元、張志剛三人，雖在原審證稱：乙○○是在勸
    丁○○，並搶下丁○○的木棍云云；然彼等係在被害人被重擊倒地，被告丁○○
    與共犯乙○○再往廚房追吳勇仕等人後自門口折返時，始見共犯乙○○搶下被告
    丁○○之木棍，該三人所證與原審另證人吳勇仕、楊永昌、許嘉宏、顏次淞、李
    軍宏等人所供，既均未見被害人被毆擊之情形，自均無法據之為被告等人有利之
    證明，附此敘明。綜上足認被告丁○○所辯前情，無非係屬事後畏罪避重就輕及
    故為迴護之詞，無足取信。本件事證已臻明確，被告丁○○之犯行洵堪認定，應
    予依法論科。
二、核被告丁○○所為，係犯刑法第二百七十一條第一項之殺人罪。其與通緝中之乙○○就該殺人犯罪之實施，彼此間互有犯意聯絡及行為分擔，均應論以共同正犯
    。又其曾有前開犯罪事實欄所載之犯罪前科，不惟已為其所自承，並有其全國前
    案紀錄表在卷可佐，其於有期徒刑執行完畢後五年內再犯本罪，為累犯，除法定
    最重本刑死刑或無期徒刑，依法不得加重外，餘應依法加重其刑。原審據予論罪
    科刑，固非無見。惟查被害人係遭被告丁○○及通緝中之乙○○二人，共同分持
    木棍毆打致死，乃原判決認係共犯乙○○抓住被害人之雙手，由被告丁○○持木
    棍毆打致死，其事實之認定即有未合。檢察官上訴意旨以被告丁○○迄未與告訴
    人家屬和解認原判決量刑過輕，被告丁○○上訴意旨認原判決量刑過重，分別指
    摘原判決不當，雖均無足取；惟原判決既有可議，自屬無可維持，應由本院將原
    判決關於被告丁○○部分予以撤銷改判。爰審酌被告丁○○之素行、犯罪之動機
    、目的、方法、手段、被害人所受損害、及其犯後態度等一切情狀，仍對其量處
    有期徒刑十五年，並依其犯罪性質，認有宣告褫奪公權之必要，爰併予宣告褫奪
    公權十年，以資懲儆。至被告丁○○及共犯乙○○用以殺害被害人之木棍，雖係
    供犯罪所用之物，然並無證據證明係其等所有，爰不併予宣告沒收。
三、共犯乙○○俟通緝到案後再予審結，亦併此敘明。
四、據上論斷，應依刑事訴訟法第三百六十九條第一項前段、第三百六十四條、第二
    百九十九條第一項前段，刑法第二十八條、第二百七十一條第一項、第四十七條
    第三十七條第二項，判決如主文。
本案經檢察官林炎昇到庭執行職務。
中      華      民      國    九十      年     十一     月      六      日
                                  臺灣高等法院臺南分院刑事第二庭
                                      審判長法官  游  明  仁
                                            法官  蘇  重  信
                                            法官  林  永  茂
右正本證明與原本無異。
如不服本判決，應於判決送達後十日內向本院提出上訴狀，其未敘述理由者並應於提
出上訴狀後十日內向本院補提理由書（應附繕本)。
                                      法院書記官  劉  岳  文
中      華      民      國    九十      年     十一     月      六      日
第二百七十一條第一項：
殺人者，處死刑、無期徒刑或十年以上有期徒刑。


司法院資訊處製作；財團法人民間司法改革基金會備份。
